高雄高等行政法院判決　　　　　　　　　　　　　　　八十九年度訴字第六０一號
　　原　　　告　甲○○
　　訴訟代理人　丁○○
　　被　　　告　嘉義市政府
　　代　表　人　乙○○市長
　　訴訟代理人　丙○○
右當事人間因土地徵收事件，原告不服台灣省政府中華民國八十九年八月二十四日八
九府訴一字第一二七二九五號訴願決定，提起行政訴訟。本院判決如左︰
　　主  文
原告之訴駁回。
訴訟費用由原告負擔。
　　事  實
甲、事實概要：
    緣原告原有坐落於嘉義市○○○段二六之一、二六之二地號土地，於民國（下同
    ）六十八年由被告（縣市分治前之嘉義市公所）徵收，作為辦理嘉義市中央排水
    幹線第二期之整治工程，又於八十年為辦理嘉義市○路○○○道一道路用地徵收
    ，再徵收原告所有坐落於同地段二六地號土地，嗣原告於八十九年二月二十二日
    以被告徵收土地後，原溝地未為妥善利用，廢棄迄今，而提起訴願請求准許購買
    與其被徵收之土地相對應國有非公用部分，即同地段十七之十五號土地，經遭訴
    願機關以其已逾越訴願期間決定駁回，原告不服，提起本件行政訴訟。
乙、兩造聲明：
一、原告聲明求為判決：請求買回地方政府所廢棄原事業用地，國有非公用部分即坐
    落嘉義市○○○段十七之十五號土地。與被徵收耕地（同段二十六地號）對映原
    不必要徵收之部分。
二、被告聲明求為判決：原告之訴駁回。
丙、兩造之爭點：
一、原告起訴意旨略以：
（一）原告所有坐落嘉義市○○○段二六地號耕地，與嘉義市○○○○○道毗鄰，於
      三十八年十月二十九日經發佈都市○○○○○道一」，位置標示於中央排水溝
      渠旁，係保留徵收未補償。六十八年時，嘉義市公所變更與原計畫事業不同之
      嘉義市中央排水幹線第二期整治工程實施徵收，該工程水流路徑與原路徑皆為
      由東往西，向北彎轉，該處新舊渠道平行，用地不沿用北側原溝渠土地，反向
      南側移約三十五公尺；用地寬度約三十五公尺，新渠道在工程上徒增彎曲率，
      與整治目的相違，舊渠道用地完整廢棄。原告所有同段二六之一、二六之二地
      號土地，地目田，實非工程必要徵收，況且徵收時補償價極低。
（二）被告於六十九年，續以十公尺道路計畫徵收原告同地段二十六號土地，原告賴
      以維生之耕地完全為國家作非常之犧牲，然毗鄰之廢溝地幾近完整卻廢棄迄今
      。兩次徵收，原告皆懇請改以區段徵收或土地交換實施，使國家減少徵收面積
      並減少公帑，渠道亦能合於截彎取直功能，惟行政機關均不予理會。
（三）原告於八十六年八月一日申請土地登記謄本，始知悉該筆土地於七十六年九月
      十日國有財產局地籍整理時發現無保管或使用機關，依土地法第五十三條規定
      ，始為第一次登記，然土地登錄審核單位係隸屬被告，且依土地法第五十二條
      規定，廢溝渠用地權責應屬於原保管使用機關即被告登記經營，被告據以為非
      屬本案救濟範圍，實係推諉卸責之詞。
二、被告答辯意旨略以：
（一）本案系爭港子坪段二六、二六之一、二六之二號土地，其都市計畫係於三十八
      年一月二十九日發佈實施（屬嘉義市○路○○○道一－五十公尺寬），屬公共
      設施用地，而原告亦稱「嘉義市公所辦理嘉義市中央排水幹線第二期工程徵收
      用地．．．補償費極低價．．．），顯示被告辦理該工程係依法徵收取得用並
      已發放補償費完畢，原告於八十九年二月二十二日提起訴願，距六十八年及八
      十年徵收行政處分已多年，顯已逾越訴願法定期間，該徵收之行政處分早已歸
      確定，不得對之提起行政訴訟。
（二）原告稱原廢渠未登錄之港子坪段一七之一五號土地國有非公用土地部分，於七
      十六年六月三十日登記為國有財產局所有，該土地非屬本案訴願救濟範圍，原
      告提起本件行政訴訟，顯無理由。
    理  由
一、按「原告之訴，依其所訴之事實，在法律上顯無理由者，行政法院得不經言詞辯
    論，逕以判決駁回之。」行政訴訟法第一百零七條第三項定有明文。而欠缺當事
    人適格、權利保護必要之要件者，係屬原告之訴在法律上顯無理由，應以判決駁
    回（最高行政法院九十年度五月份庭長法官聯席會議紀錄參照）。
二、本件原告所有坐落於嘉義市○○○段二六之一、二六之二地號土地於六十八年經
    被告（縣市分治前之嘉義市公所）徵收，作為辦理嘉義市中央排水幹線第二期之
    整治工程，另其所有坐落於同地段二六地號之土地，於八十年又因被告辦理嘉義
    市○路○○○道一道路用地而遭徵收，原告並已領取徵收補償費完竣，另同前段
    十七之十五地號土地乃國有土地，於七十六年六月三十起由財政部國有財產局管
    理等事實，為兩造所不爭執，並有嘉義市○路○○○道一用地徵收土地清冊、地
    籍圖謄本、土地登記簿謄本及土地所有權狀影本附卷可稽。
三、第按「人民與中央或地方機關間，因公法上原因發生財產上之給付或請求作成行
    政處分以外之其他非財產上之給付，得提起給付訴訟。因公法上契約發生之給付
    ，亦同。」行政訴訟法第八條第一項定有明文。本件原告起訴狀聲明記載「請求
    買回地方政府所廢棄原事業用地，國有非公用部分即坐落嘉義市○○○段十七之
    十五號土地」，核其內容應係主張系爭土地經徵收後，未依徵收計劃使用，而依
    土地徵收條例第九條所定買回請求權，提起上開規定之給付訴訟。再按「被徵收
    之土地，除區段徵收及本條例或其他法律另有規定外，有下列情形之一者，原土
    地所有權人得於徵收公告之日起二十年內，向該管直轄巿或縣（巿）主管機關申
    請照原徵收補償價額收回其土地，不適用土地法第二百十九條之規定：一、徵收
    補償費發給完竣屆滿三年，未依徵收計畫開始使用者。二、未依核准徵收原定興
    辦事業使用者。三、依原徵收計畫開始使用後未滿五年，不繼續依原徵收計畫使
    用者。」固為土地徵收條例第九條第一項所規定，然自該條文文義可知，得行使
    買回權者，應限於被徵收之土地，應無疑義。惟查，系爭嘉義市○○○段十七之
    五地號國有財產局管理之國有土地，並不在上開徵收範圍內，此自前揭徵收土地
    清冊可明，則原告請求購買之土地既非原經徵收之土地，即不得適用土地徵收條
    例第九條第一項之規定，逕向該管直轄巿或縣（巿）地政機關提出收回該土地之
    請求，況上開土地既屬國有財產局管理之國有土地，縱原告有求售之法源，參諸
    國有財產法第六章相關規定，亦應以國有財產局為請求之對象，其以被告為對象
    請求出售，當事人即非適格。
四、至原告主張因地方政府公權力行使不當，致原告維生耕地遭工程必要而被徵收，
    生計持續受嚴重影響，懇請依憲法第十五條原則，實施行政救濟惠准原告買回，
    與被徵收對映之原廢溝未登陸地國有非公用部分等語。揆其真意，係對原徵收處
    分不服。惟「訴願之提起，應自行政處分達到或公告期滿之次日起三十日內為之
    。」訴願法第十四條第一項定有明文。本件徵收部分係分別於六十八年及八十年
    作成徵收處分，詎原告遲至八十九年二月二十二日始提起訴願，顯已逾越訴願法
    定期間，訴願決定以該徵收之行政處分已因逾越法定期間而確定，故為訴願不受
    理之決定，核無違誤，併此敘明。
五、綜上所述，本件原告起訴意旨，請求向被告買回坐落嘉義市○○○段十七之十五
    地號土地，依其所訴之事實，在法律上為顯無理由，爰不經言詞辯論，逕以判決
    駁回之。
據上論結，本件原告之訴為無理由，爰依行政訴訟法第一百零七條第三項、第九十八
條第三項前段，判決如主文。
中　　　華　　　民　　　國    九十一　　年　  　三　　　月　　  十五　　日
                              高雄高等行政法院第三庭
                                          審判長法官   江幸垠
　      　　　　　　　　　　　            法      官   林石猛
     　   　　　　　　　　　　　          法      官   戴見草
右為正本係照原本作成。
如不服本判決，應於判決送達後二十日內向本院提出上訴書狀，其未表明上訴理由者
，應於提起上訴後二十日內向本院提出上訴理由書（須按對造人數附繕本）；如於本
判決宣示或公告後送達前提起上訴者，應於判決送達後二十日內補提上訴理由書（須
附繕本）。未表明上訴理由者，逕以裁定駁回。
提起上訴應預繳送達用雙掛號郵票七份（每份三十四元）。
中　　　華　　　民　　　國    九十一　　年　  　三　　　月　　  十五　　日
                                          法院書記官   嚴寶明
